臺灣高等法院臺中分院民事判決　九十一年度上字第七八號
　　上　訴　人　乙○○
　　複　代理人　丁○○
　　被　上訴人　丙○○
　　訴訟代理人　甲○○
右當事人間請求拆屋還地事件，上訴人對於中華民國九十年十二月十三日臺灣彰化地
方法院九十年度訴字第七一三號第一審判決提起上訴，本院判決如左：
　    主　    文
上訴駁回。
第二審訴訟費用由上訴人負擔。
  　  事實及理由
一、被上訴人起訴主張：坐落彰化縣秀水鄉○○段第四五四、四五四─二、四五四─
    三等三筆地號土地（下稱系爭土地）為兩造及其他共有人所共有，被上訴人應有
    部分之比例皆為六四二○分之七八六，詎上訴人乙○○及原審被告許火進、許彰
    仁等人未經被上訴人及其他全體共有人之同意，竟強佔全部土地，並在系爭土地
    上搭蓋鐵棚架等違章建物（詳細坐落位置、構造、面積如附圖所示），供作渠等
    經營汽車維修、保養、美容、清洗等用途。按系爭土地共有人間從未有分管契約
    存在，上訴人等係違法占用系爭土地，被上訴人雖迭經催討，均未獲置理，爰本
    於共有人之物上請求權，求為命上訴人等應拆除上開建物，並將系爭土地返還被
    上訴人及其他共有人全體之判決。
二、上訴人則以：兩造共有之系爭第四五四地號土地，業經訴外人曾義成提起請求判
    決分割共有物之訴訟，並經臺灣彰化地方法院九十年度訴字第四五三號民事判決
    准予分割在案，則本件拆屋還地事件，其訴訟全部或一部之審判，須先判斷系爭
    第四五四地號土地之所有權歸屬為何，為避免裁判矛盾及審理程序重覆，應於前
    揭分割共有物訴訟確定前，停止本件訴訟程序。再者，民法第八百七十三條第二
    項規定「約定於債權已屆清償期，而未為清償時，抵押物之所有權移屬於抵押權
    人者，其約定為無效」，本件被上訴人取得系爭土地之持分所有權，係因其前手
    許火向被上訴人借款，而以系爭土地之持分所有權設定抵押權，嗣許火因遲
    付利息，被上訴人即私自利用其持有之資料，將許火之持分所有權以買賣名義
    移屬於被上訴人所有，故被上訴人取得系爭土地持分所有權係屬無效，自不得向
    上訴人請求拆屋還地。又系爭土地於民國（下同）五十三年間，固為許諒底、許
    火、曾列、曾義成等四人所共有，持分各為四分之一，惟許火所取得之持分
    ，係其父許諒底出資所購得，而以許火名義登記，故許諒底之持分實為二分之
    一，且許諒底、曾列、曾義成等人當時就系爭土地已為分管之狀況，嗣許諒底於
    七十八年六月間將其部分持分贈與上訴人後，上訴人始於許諒底所分管取得之範
    圍內搭蓋系爭建物使用，是上訴人基於分管契約，得就系爭土地之特定部分為占
    有、使用、收益，被上訴人請求拆除系爭建物並無理由等語，資為抗辯。
三、原審就被上訴人請求上訴人乙○○拆屋還地部分，為被上訴人勝訴之判決，而駁
    回被上訴人請求原審被告許火進、許彰仁拆屋還地部分。上訴人乙○○就其敗訴
    部分不服提起上訴，上訴聲明求為判決：(一)原判決不利於上訴人之部分廢棄；(二)
    右廢棄部分，被上訴人在第一審之訴駁回。被上訴人就原審駁回其請求許火進、
    許彰仁拆屋還地部分，並未聲明不服；對於上訴人之上訴，則聲明求為判決：駁
    回上訴。
四、按訴訟全部或一部，以他訴訟之法律關係是否成立為據者，法院得在他訴訟終結
    前，以裁定停止訴訟程序，固為民事訴訟法第一百八十二條第一項所明定。惟所
    謂訴訟全部或一部之裁判，以他訴訟之法律關係是否成立為據者，係指他訴訟之
    法律關係是否成立，為本件訴訟先決問題而言，若他訴訟是否成立之法律關係，
    並非本件訴訟之先決問題，則其訴訟程序即毋庸停止（最高法院七十八年度台抗
    字第二○六號裁定參照）。本件上訴人應否拆屋還地，取決於上訴人目前是否有
    權就系爭土地之特定部分為占有、使用、收益而定，至上訴人將來就系爭第四五
    四地號土地部分，有無因兩造間另案請求分割共有物事件之判決確定，而取得該
    地號部分土地之單獨所有權，要屬別一問題，尚非本件訴訟之先決問題；況上訴
    人於本件訴訟中所涉及占用之土地共有三筆，並非僅止於前開系爭第四五四地號
    土地而已。是上訴人以兩造就系爭第四五四地號土地部分，已於另案提起分割共
    有物訴訟為由，請求停止本件訴訟程序，核無必要，先予敘明。
五、被上訴人主張系爭土地為兩造及其他共有人所共有，伊應有部分之比例皆為六四
    二○分之七八六，上訴人未經伊同意，在系爭土地上如附圖所示Ｃ、Ｇ、Ｋ處搭
    蓋鐵棚架建物，供作經營洗車、汽車美容等用途，業據被上訴人提出土地所有權
    狀影本三件、地籍圖謄本一件、土地登記謄本三件、現場照片三幀等附於原審卷
    為證，復經原法院囑託彰化縣彰化地政事務所派員會同勘測屬實，製有土地複丈
    成果圖、勘驗筆錄等在卷可稽（原審卷七四至七八頁），且上訴人就其未經被上
    訴人同意而占有系爭土地並搭蓋如上建物使用一事，亦不爭執，自堪信被上訴人
    此部分之主張為真實。
六、按各共有人，按其應有部分，對於共有物之全部，有使用、收益之權；共有物除
    契約另有訂定外，由共有人共同管理之；所有人對於妨害其所有權者，得請求除
    去之。民法第八百十八條、第八百二十條第一項、第七百六十七條分別定有明文
    。是未經共有人協議分管之共有物，共有人對共有物之特定部分占用收益，須徵
    得他共有人全體之同意。如未經他共有人同意而就共有物之全部或一部任意占用
    收益，他共有人得本於所有權除去妨害或請求向全體共有人返還占用部分（最高
    法院八十五年度台上字第一九五○號判決參照）。本件上訴人未經系爭土地包括
    被上訴人在內之其餘共有人全體之同意，即於附圖所示Ｃ、Ｇ、Ｋ處搭蓋鐵棚架
    建物使用，被上訴人依上規定，請求上訴人將前開建物拆除，並返還系爭土地予
    被上訴人及其他共有人全體，自屬有據。雖上訴人辯稱：被上訴人取得系爭土地
    之持分所有權，係因其前手許火向被上訴人借款，而以系爭土地之持分所有權
    設定抵押權，嗣許火因遲付利息，被上訴人即私自利用其持有之資料，將許火
    之持分所有權以買賣名義移屬於被上訴人所有，有違民法第八百七十三條第二
    項之規定，應屬無效，被上訴人不得向伊請求拆屋還地；且系爭土地於五十三年
    間，當時之共有人許諒底、曾列、曾義成等人就系爭土地已為分管之狀況，嗣許
    諒底於七十八年六月間將其部分持分贈與伊後，伊始於許諒底所分管取得之範圍
    內搭蓋系爭建物使用，伊基於分管契約，亦得就系爭土地之特定部分為占有、使
    用、收益云云。惟查：訴外人許火係於八十七年十二月十日，將其所有系爭三
    筆土地之應有部分，設定本金最高限額抵押權新臺幣一百萬元予訴外人甲○○，
    而非設定抵押權予被上訴人，被上訴人係於八十九年一月十五日，始以買賣為原
    因，自許火處取得系爭三筆土地應有部分各為六四二○分之七八六之所有權，
    此觀被上訴人所提土地登記謄本自明（原審卷三○、三三、三六頁），被上訴人
    既非上開最高限額抵押契約之抵押權人，則上訴人主張被上訴人取得系爭土地之
    所有權有違民法第八百七十三條第二項關於禁止流質契約之規定，即不足採。又
    上訴人雖提出部分共有人即許彰仁、許其欽、許振業等人所出具之同意書影本（
    原審卷九四至九六頁），表明同意上訴人使用系爭土地，然依土地登記謄本所載
    ，系爭土地尚有被上訴人及訴外人曾義成、曾世吩、許旭嘉等共有人，上訴人未
    能證明其已徵得其他共有人之同意，難謂系爭土地之全體共有人已有分管之合意
    。至上訴人辯稱系爭土地於五十三年間即為分管之狀況，由上訴人之前手許諒底
    分管取得上訴人目前所占有使用之範圍，嗣許諒底將系爭土地部分所有權移轉予
    上訴人後，上訴人始於上開範圍內搭蓋鐵棚架建物使用一節，固經證人許火進到
    庭附和其說，證稱：「（秀水鄉○○段四五四、四五四之二、四五四之三使用之
    情形如何？）那些土地以前是我父親許諒底在養豬，在九二一大地震後倒塌，約
    隔半年後乙○○（即上訴人）又把它蓋起來」、「（蓋的時候有沒經其他共有人
    同意？）我有問我大哥許火，他說如果要使用就去用」、「土地以前有沒分管
    ？）原來『曾列』跟我父親有分管‧‧‧」等語（本院卷一○九、一一○頁），
    惟證人許火進與上訴人係父子關係，復為原審被告之一，證詞不免有失偏頗，且
    系爭土地於五十三年間，為許諒底、許火、曾列、曾義成等四人所共有，持分
    各為四分之一之事實，有上訴人所提重測前舊土地登記簿謄本及對照清冊可參（
    本院卷七○至七五頁），證人許火進僅證稱許諒底與曾列二人有分管，則系爭土
    地當時其餘之共有人許火、曾義成二人是否亦有分管之合意，仍非無疑，況其
    中許火除分別於八十八年十月二十日、二十二日及八十九年一月二十日，即以
    寄發存證信函予上訴人等人及書立切結書之方式，表明上訴人未經同意而違法占
    用系爭土地搭蓋建物之意外（原審卷一○一至一○四頁），本人並到庭證稱系爭
    土地並未分管，上訴人搭蓋前述鐵棚架建物時未經伊同意等語（本院卷一一○、
    一一一頁），是證人許火進上開關於系爭土地有分管協議之證詞，尚非可採。上
    訴人復未能舉他證證明確有分管之事實，其關此所辯，委難採信。
七、綜上所述，本件被上訴人主張上訴人未經共有人全體之同意而違法占用系爭土地
    ，應屬可採；上訴人所辯，均無足取。從而，被上訴人本於物上請求權之規定，
    請求上訴人將如附圖所示編號Ｃ部分面積二十二平方公尺、編號Ｇ部分面積七十
    二平方公尺、編號Ｋ部分面積十二平方公尺之鐵棚架拆除，並將該土地返還被上
    訴人及其他共有人全體，為有理由，應予准許。原審判命上訴人拆屋還地，於法
    並無不合。上訴意旨，指摘原判決不當，求予廢棄改判，為無理由，應予駁回其
    上訴。
八、本件事證已臻明確，兩造其餘攻擊防禦方法，核與判決結果不生影響，無庸逐一
    論列，併此敘明。
九、據上論結，本件上訴為無理由。依民事訴訟法第四百四十九條第一項、第七十八
    條，判決如主文。
中　　　華　　　民　　　國　　九十一　　年　　 十二　　 月　　　三　　　日
~B1民事第四庭審判長法官　黃斐君
~B2　　　　　　　  法官　陳蘇宗
~B3　　　　　　　  法官　張鑫城
右為正本係照原本作成。
如對本判決上訴，須於收受判決送達後二十日內向本院提出上訴書狀，其未表明上訴
理由者，應於提出上訴後二十日內向本院提出上訴理由書（須按他造人數附具繕本）
，並繳納送達用雙掛號郵票拾份（每份拾肆元）。
上訴時應提出委任律師或具有律師資格之人之委任狀；委任有律師資格者，另應附具
律師及格證書及釋明委任人與受任人有民事訴訟法第四百六十六條之一第一項但書或
第二項（詳附註）所定關係之釋明文書影本。
~B 　 　　　　　　書記官　劉智文
中　　　華　　　民　　　國　　九十一　　年　　 十二　　 月　　　九　　　日
附註：
民事訴訟法第四百六十六條之一（第一項、第二項）
對於第二審判決上訴，上訴人應委任律師為訴訟代理人。但上訴人或其法定代理人具
有律師資格者，不在此限。
上訴人之配偶、三親等內之血親、二親等內之姻親，或上訴人為法人、中央或地方機
關時，其所屬專任人員具有律師資格並經法院認為適當者，亦得為第三審訴訟代理人
。
                                                                        Ｈ
